臺灣臺北地方法院民事裁定
111年度消債職聲免字第75號
聲  請  人  
即  債務人  江俊亮  
相  對  人  
即  債權人  華南商業銀行股份有限公司

法定代理人  張振芳  


代  理  人  郭勁良  
相  對  人  
即  債權人  國泰世華商業銀行股份有限公司

法定代理人  郭明鑑  


代  理  人  王行正  
相  對  人  
即  債權人  花旗(台灣)商業銀行股份有限公司
                      設臺北市○○區○○路0號0樓至0樓及00樓至00樓
法定代理人  莫兆鴻  


代  理  人  陳正欽  
相  對  人  
即  債權人  聯邦商業銀行股份有限公司

法定代理人  李憲章  
代  理  人  陳彧     
相  對  人  
即  債權人  遠東國際商業銀行股份有限公司
                      設臺北市○○區○○○路0段000號00、00樓
法定代理人  侯金英  


相  對  人  
即  債權人  元大商業銀行股份有限公司
                      設臺北市○○區○○○路0段00號0、0、0、0樓及00號0、0樓、0樓之0、0樓、0樓
法定代理人  翁  健  


相  對  人  
即  債權人  玉山商業銀行股份有限公司

法定代理人  黃男州  
代  理  人  喬湘秦  
相  對  人  
即  債權人  台新國際商業銀行股份有限公司
                      設臺北市○○區○○○路0段00號0樓及地下0樓
法定代理人  尚瑞強  


相  對  人  
即  債權人  摩根聯邦資產管理股份有限公司

法定代理人  李文明  
代  理  人  陳彧     
相  對  人  
即  債權人  台灣金聯資產管理股份有限公司
                      設臺北市○○區○○○路0段00○00號00、00樓
法定代理人  施俊吉  


相  對  人  
即  債權人  長鑫資產管理股份有限公司

法定代理人  潘代鼎  


相  對  人  
即  債權人  萬榮行銷股份有限公司

法定代理人  呂豫文  


相  對  人  
即  債權人  元大國際資產管理股份有限公司

法定代理人  宋耀明  


相  對  人  
即  債權人  富邦資產管理股份有限公司

法定代理人  洪主民  


相  對  人  
即  債權人  滙誠第一資產管理股份有限公司

法定代理人  莊仲沼  


相  對  人  
即  債權人  新光行銷股份有限公司

法定代理人  李明新  
代  理  人  鄭穎聰   
相  對  人  
即  債權人  滙誠第二資產管理股份有限公司

法定代理人  莊仲沼  


相  對  人  
即  債權人  良京實業股份有限公司

法定代理人  平川秀一郎



相  對  人  
即  債權人  新加坡商艾星國際有限公司台灣分公司

法定代理人  曾慧雯  


上列當事人因聲請消費者債務清理事件，本院裁定如下：
    主  文
債務人乙○○應予免責。
    理  由
一、按法院為終止或終結清算程序之裁定確定後，除別有規定外
    ，應以裁定免除債務人之債務；法院裁定開始清算程序後，
    債務人有薪資、執行業務所得或其他固定收入，扣除自己及
    依法應受其扶養者所必要生活費用之數額後仍有餘額，而普
    通債權人之分配總額低於債務人聲請清算前二年間，可處分
    所得扣除自己及依法應受其扶養者所必要生活費用之數額者
    ，法院應為不免責之裁定。但債務人證明經普通債權人全體
    同意者，不在此限；債務人有下列各款情形之一者，法院應
    為不免責之裁定，但債務人證明經普通債權人全體同意者，
    不在此限：㈠於7年內曾依破產法或本條例規定受免責；㈡故
    意隱匿、毀損應屬清算財團之財產，或為其他不利於債權人
    之處分，致債權人受有損害；㈢捏造債務或承認不真實之債
    務；㈣聲請清算前二年內，因消費奢侈商品或服務、賭博或
    其他投機行為，所負債務之總額逾聲請清算時無擔保及無優
    先權債務之半數，而生開始清算之原因；㈤於清算聲請前一
    年內，已有清算之原因，而隱瞞其事實，使他人與之為交易
    致生損害；㈥明知已有清算原因之事實，非基於本人之義務
    ，而以特別利於債權人中之一人或數人為目的，提供擔保或
    消滅債務；㈦隱匿、毀棄、偽造或變造帳簿或其他會計文件
    之全部或一部，致其財產之狀況不真確；㈧故意於財產及收
    入狀況說明書為不實之記載，或有其他故意違反本條例所定
    義務之行為，致債權人受有損害，或重大延滯程序；債務人
    有前條各款事由，情節輕微，法院審酌普通債權人全體受償
    情形及其他一切情狀，認為適當者，得為免責之裁定，消費
    者債務清理條例（下稱消債條例）第132條、第133條及第13
    4條、第135條分別定有明文。又消債條例之立法目的，在於
    使陷於經濟上困境之消費者，得分別情形依該條例所定重建
    型債務清理程序（更生）或清算型債務清理程序（清算）清
    理債務，藉以妥適調整其與債權人及其他利害關係人之權利
    義務關係，保障債權人之公平受償，並謀求消費者經濟生活
    之更生機會，從而健全社會經濟發展；消費者依清算程序清
    理債務，於程序終止或終結後，為使其在經濟上得以復甦，
    以保障其生存權，除另有上述消債條例第133條、第134條所
    規定不予免責之情形外，就債務人未清償之債務原則上採免
    責主義（消債條例第1條、第132條立法目的參照）。
二、經查：
  ㈠債務人前因有不能清償債務情事，於民國110年4月30日具狀
    向本院聲請調解，於調解不成立後，經本院以111年度消債
    清字第37號裁定自111年3月31日上午11時起開始清算，並命
    司法事務官進行清算程序。因債務人名下僅有文山興隆路郵
    局存款新臺幣（下同）116元、臺灣銀行文山分行存款4元外
    ，無其他財產，因前開財產不敷清償消債條例第108條所定
    之費用及債務，本院司法事務官於111年8月10日裁定終止清
    算程序確定等情，合先敘明。　　　
　㈡經本院依職權通知全體債權人及債務人就債務人免責與否表
    示意見：
  ⒈債權人國泰世華商業銀行股份有限公司、元大商業銀行股份
    有限公司、玉山商業銀行股份有限公司、華南商業銀行股份
    有限公司、遠東國際商業銀行、摩根聯邦資產管理股份有限
    公司、聯邦商業銀行股份有限公司、台新國際商業銀行股份
    有限公司、元大國際資產管理股份有限公司、甲○(台灣)商
    業銀行股份有限公司具狀陳稱：不同意免責，請鈞院依職權
    調查債務人有無消債條例第133條、第134條不免責事由。　
  ⒉債權人良京實業股份有限公司具狀陳稱：本件債務人於聲請
    清算前兩年間，可處分所得扣除必要生活支出的餘額高於債
    權人受分配金額，有消債條例第133條事由，另請調查債務
    人有無消債條例第134條第2款、第8款之隱匿財產情事等語
    。
  ⒊債權人富邦資產管理股份有限公司具狀陳稱：不同意免責，
    本件債務人於聲請清算前兩年間，可處分所得扣除必要生活
    支出的餘額高於債權人受分配金額，有消債條例第133條事
    由，且債務人現年50歲，距勞動基準法所訂退休年齡尚久，
    有勞動年數得賺取報酬，自當竭力清償債務，以防消債條例
    被濫用，認債務人應不予免責等語。
  ⒋債權人新光行銷股份有限公司具狀陳稱：不同意免責，本件
    債務人於聲請清算前兩年間，可處分所得扣除必要生活支出
    的餘額高於債權人受分配金額，有消債條例第133條事由，
    請予以不免責裁定等語。
  ⒌債權人台灣金聯資產管理股份有限公司具狀陳稱：不同意免
    責，債務人現年50歲，距勞動基準法所訂退休年齡尚久，有
    勞動年數得賺取報酬，且債權人無任何受償，難認已盡力清
    償，認債務人應不予免責等語。
　⒍債權人新加坡商艾星國際有限公司台灣分公司、滙誠第一資
    產管理股份有限公司、滙誠第二資產管理股份有限公司具狀
    陳稱：關於債務人是否免責一事，請鈞院依職權裁定等語。
    　
　⒎債權人萬榮行銷股份有限公司、長鑫資產管理股份有限公司
    未具狀亦未到庭陳述意見。　　
　⒏債務人具狀並到庭陳稱：債務人現從事臨時工，前兩年並未
    出國或奢侈消費情形，請准予免責。
　㈢債務人無消債條例第133條所定不免責事由：
  ⒈債務人自陳於法院裁定開始清算後，工作仍為自由業臨時工
    ，每月薪資為2萬5,000元，另外於111年9月15日及22日共領
    取政府隔離補助7,000元、111年10月5日領取和泰產險隔離
    理賠3萬699元、111年5月24日領取威生堂國際物流購物退貨
    1,368元等情，有債務人111年10月13日陳報狀、110年度所
    得資料清單、勞保被保險人投保資料表、收入切結書附卷可
    佐（本院卷第141頁至第149頁），審酌隔離補助及理賠金、
    購物退貨金皆為一次性發放，並無經常性，故本院認應以債
    務人每月從事臨時工領取之薪資收入2萬5,000元，作為其於
    法院裁定開始清算程序後每月固定收入。
　⒉按債務人聲請更生或清算時所提財產及收入狀況說明書，其
    表明每月必要支出之數額，與本條例第64條之2第1項、第2
    項規定之認定標準相符者，毋庸記載原因、種類及提出證明
    文件；債務人必要生活費用，以最近一年衛生福利部或直轄
    市政府所公告當地區每人每月最低生活費1.2倍定之。受扶
    養者之必要生活費用，準用第一項規定計算基準數額，並依
    債務人依法應負擔扶養義務之比例認定之；按因負擔扶養義
    務而不能維持自己生活者，免除其義務。但受扶養權利者為
    直系血親尊親屬或配偶時，減輕其義務，消費者債務清理條
    例施行細則第21條之1第3項、消債條例第64條之2第1、2項
    、民法第1118條定有明文。查債務人主張因實際支出高於先
    前主張之1萬4,000元，自裁定清算後其目前每月個人生活必
    要支出改以臺北市每人每月最低生活費之1.2倍計算，另支
    出扶養2名子女之扶養費合計1萬元等情，查債務人設籍於臺
    北市文山區（見北司消債調卷第79頁戶籍謄本），依消債條
    例第64條之2、消債條例施行細則第21條之1第3項規定，每
    月必要生活費用即應依其居住之臺北市文山區所屬臺北市政
    府公告111年度每人每月最低生活費1.2倍即2萬2,418元計算
    。另扶養2名子女部分，債務人主張其與前配偶共同扶養未
    成年子女江Ｏ璇、江Ｏ宇，每月負擔2名子女扶養費各5,000元
    等情，未逾於衛生福利部公告臺北市111年度最低生活費1.2
    倍即2萬2,418元之半數即1萬1,209元，業據提出江Ｏ璇、江Ｏ
    宇之全國財產稅總歸戶財產查詢清單、108及109年度綜合所
    得稅各類所得清單、戶籍謄本附卷（見消債清卷第89頁至第
    99頁、北司消債調卷第80頁），亦足堪採信。揆諸前揭說明
    ，本院爰認債務人主張本院裁定開始清算程序起之必要生活
    費用及扶養費共計3萬2,418元（計算式：2萬2,418元＋1萬元
    =3萬2,418元），尚稱合理。是以，債務人於本院裁定開始
    清算程序後，以其每月收入2萬5,000元，扣除每月必要生活
    費用3萬2,418元後已無餘額，核與消債條例第133條所定「
    法院裁定開始清算程序後，債務人有薪資、執行業務所得或
    其他固定收入，扣除自己及依法應受其扶養者所必要生活費
    用之數額後仍有餘額」之要件不符，尚不得依該規定為不免
    責之裁定。
　㈣債務人無消債條例第134條第2款、第8款之不免責事由：
　　債權人良京實業股份有限公司以請函查債務人除已陳報之保
    單外，有無其他以自己為要保人、或嗣後變更要保人、或質
    借未償還之商業保險保單未陳報，如有則符合消債條例第 1
    34條第2、8款不免責事由，應不免責云云。惟按關於更生或
    清算之程序，除本條例別有規定外，準用民事訴訟法之規定
    ，消債條例第15條定有明文，而民事訴訟法第277條前段規
    定當事人主張有利於己之事實者，就其事實有舉證之責任，
    故債權人如主張債務人有該條例第134條第2款及第8款所定
    行為，自應就債務人合於上開要件之事實，舉證以實其說。
    經查，債務人對於其收支及財產狀況，已於聲請清算程序中
    提出債務人之107年度至108年度綜合所得稅各類所得資料清
    單、全國財產稅總歸戶財產查詢清單、勞工保險被保險人投
    保資料表、郵局存摺、臺灣銀行存摺、臺灣集中保管結算所
    查詢表、中華民國人壽保險商業同業公會保險業通報作業資
    訊系統資料查詢結果表等件為證（見北司消債調卷第75頁至
    第79頁、消債清卷第73頁至第81頁、第119頁、第147頁至第
    150頁、第49頁至第61頁），堪認債務人就其收支、財產狀
    況、保險情形，已為適當之說明及證明，並未故意隱匿其他
    收入及財產，或故意於財產及收入狀況說明書為不實之記載
    。況本件未見債權人提出相關文件以證其說，故上揭債權人
    執此主張債務人有消債條例第134條第2款、第8款之不免責
    事由應不予免責部分，自不足採。　
　㈤債務人無消債條例第134條第4款之不免責事由：
  ⒈按修正前消債條例第134條第4款規定，債務人之浪費行為屬
    不免責之事由，實務上適用結果，債務人多因有此款事由而
    不獲免責，為免對債務人過度嚴苛，應予以適度限縮為消費
    奢侈商品或服務，並參照第20條、第44條、第64條、第82條
    及第133條等規定，限於債務人於聲請清算前2年內，所為消
    費奢侈商品或服務等不當行為，始足當之（消債條例第134
    條第4款修正理由參照）。
　⒉本院依職權調閱債務人自108年4月30日至110年4月30日止之
    入出境資料，查無債務人於該段期間入出境紀錄，有入出境
    資訊連結作業在卷可稽（見本院卷第35頁）；又債權人並未
    提出任何證據證明債務人於聲請清算前二年信用卡、現金卡
    之消費及往來明細供本院調查，難認債務人於聲請清算前二
    年間有奢侈消費行為。從而，債務人並無消債條例第134條
    第4款之不免責事由。　　
  ㈥債務人無消債條例第134條各款之不免責事由：
　⒈債權人富邦資產管理股份有限公司、台灣金聯資產管理股份
    有限公司表示債務人目前年約50歲，依現今退休年齡65歲計
    算，仍有工作時間可償還債務，債務人應當竭力清償債務等
    語，惟上開主張未具體說明或提出相當事證證明債務人符合
    本條例之何項不免責之規定，據此主張債務人不應免責，亦
    無足採。
　⒉又查債務人並非7年內曾依破產法或消債條例規定受免責者，
    復查無債務人有何隱匿、毀損應屬清算財團之財產，或以顯
    不相當之對價出賣其財產等不利於債權人之處分、捏造債務
    或承認不真實之債務、隱匿、毀棄、偽造或變造帳簿或其他
    會計文件之全部或一部，致其財產之狀況不真確等行為，復
    無聲請清算前1年內，已有清算之原因，而隱瞞其事實，使
    他人與之為交易致生損害之行為，且無明知已有清算原因之
    事實，非基於本人之義務，而以特別利於債權人中之一人或
    數人為目的，提供擔保或消滅債務之行為，亦無故意於財產
    及收入狀況說明書為不實之記載，或有違反消債條例第9條
    第2項到場義務、第41條出席及答覆義務、第81條第1項提出
    財產及收入狀況說明書、債權人、債務人清冊義務、第82條
    第1項報告義務、第89條生活儉樸及住居限制義務、第101條
    提出清算財團書面資料義務、第102條第1項移交簿冊、文件
    及一切財產義務、第103條第1項答覆義務、第136條第2項協
    力調查義務之行為等消債條例第134條各款所定之不免責事
    由，自難認債務人有應為消債條例第134條不免責裁定之情
    形，應堪認定。
三、綜上所述，本件債務人經法院為終結清算程序之裁定確定，
    且查無消債條例第134條各款所列之不免責事由，復不符合
    同條例第133條所定之情形，依同條例第132條之規定，自應
    裁定債務人免責，爰裁定如主文。
中　　華　　民　　國　　111 　年　　12    月　　9  　日
                  民事第二庭  法  官  林怡君
以上正本係照原本作成。
如不服本裁定應於送達後10日內向本院提出抗告狀，並繳納抗告
費新臺幣1,000元。　　　　　　　　　
中　　華　　民　　國　　111 　年　　12　　月　　9　　日
                              書記官  林昀潔 